臺灣高等法院高雄分院刑事判決　　　　 95年度上易字第892號
上　訴　人
即　被　告　丙○○
選任辯護人　楊昌禧律師
　　　　　　梁育誠律師
上列上訴人因背信案件，不服臺灣高雄地方法院93年度易緝字第
22號中華民國95年10月27日第一審判決（起訴案號：臺灣高雄地
方法院檢察署89年度偵字第26507 號；併案案號：同署89年度偵
字第26508號），提起上訴，本院判決如下：
    主  文
原判決撤銷。
本件免訴。
    理  由
一、公訴意旨略以：被告丙○○從事代書工作，明知坐落高雄縣
    林園鄉○○○段中坑門小段第119 號、第119 之1 至4 號、
    第119 之6 、7 號土地，係甲○○、伍玉源、伍玉樹、伍福
    居兄弟於民國73年間出資向土地共有人陳見來（已死亡）承
    買約150 餘坪，與其家人世居建築房屋居住；而許永（已死
    亡）就上開第119 號、第119 之1 號持分共有約150 餘坪土
    地亦為甲○○兄弟與其家人建屋使用，並由甲○○等人繳納
    稅捐；詎被告受甲○○等兄弟之委託，辦理上開土地之繼承
    、分割登記，被告竟意圖為自己不法之利益，於甲○○兄弟
    交付印鑑證明等相關文件資料後，隨即辦理繼承、分割登記
    ，將原屬陳見來、許永所共有上開第119 號、第119 之1 號
    土地，於84年3 月3 日合併分割為增加第119 之8 至13等地
    號，至第119 之11號土地於84年5 月13日又分割增加第119
    之14、15號二筆土地，而第119 號、第119 之10號二筆土地
    ，於84年4 月20日登記（原因發生日為同年3 月3 日）在不
    知情之人頭戶石宏文名下，並於84年5 月15日，將該地號土
    地設定地上權新臺幣（下同）10萬元及抵押權540 萬元予林
    文豹，嗣於85年10月30日遭債權人聲請拍賣，由趙靜瑩拍定
    ，而違背其任務，致生損害於甲○○兄弟等人，因認被告所
    為係犯刑法第342 條第1 項背信罪嫌等語。
二、按刑事訴訟法第302 條第1 款規定，案件曾經判決確定者，
    應為免訴之判決，此項原則關於實質上一罪或裁判上一罪，
    均有其適用（最高法院49年台非字第20號、60年台非字第77
    號判例意旨參照）。另按對於曾經判決確定之案件，重行起
    訴，雖所訴之罪名不同，而事實之內容則完全一致，仍不失
    其案件之同一性（最高法院46年台上字第1506號判例意旨參
    照）。而案件是否同一，以被告及犯罪事實是否均相同為斷
    ，所謂事實同一，應從「訴之目的及侵害性行為之內容是否
    同一」為斷，即以檢察官或自訴人請求確定其具有侵害性之
    社會事實關係為準，亦即經其擇為訴訟客體之社會事實關係
    （最高法院94年台上字第1783號判決意旨參照）。
三、經查：
  (一)被告丙○○前曾經鄭福淇及甲○○等人提起告訴，經臺灣高
    雄地方法院檢察署於86年6 月26日以86年度偵字第2847、44
    51號案件提起公訴認：被告與郭水香基於共同犯意之聯絡，
    於82年間，至屏東縣林邊鄉○○村○○路一巷22之3 號，向
    鄭福淇佯稱郭水香係鄭福淇之姪子，叫吳福富，因要在共同
    繼承之高雄縣林園鄉○○○段中坑門小段第119 、119 之1
    、119 之2 、119 之3 、119 之4 、119 之6 、119 之7 號
    等土地上建屋，須鄭福淇蓋章同意，並出具印鑑證明云云，
    陷鄭福淇於錯誤，而提供前揭土地之權狀及印鑑證明給被告
    等2 人，被告及郭水香取得前揭資料後，隨即向地政機關辦
    理繼承、分割登記，將原屬鄭福淇之土地持分轉讓給李媽和
    等人，或設定抵押權借款，致告訴人持分共有土地僅餘同段
    第119 之2 、之4 、之6 、之7 號，原持分土地有915 平方
    公尺遭其等占用處分。而認被告與郭水香共同涉犯刑法第
    339 條第1 項之詐欺罪嫌等語，此有該案起訴書附卷可稽（
    見89偵字第26507 號卷第82-1、82-2頁）。
  (二)該案經本院於89年11月8 日以88年度上易字第962 號案件，
    認被告犯刑法第339 條第1 項詐欺取財罪，而判處被告有期
    徒刑1 年4 月確定，該案認定之犯罪事實為：被告丙○○係
    從事代書工作，明知坐落高雄縣林園鄉○○○段中坑門小段
    第119 號、第119 之1 號、第119 之2 號、第119 之3 號、
    第119 之4 號、第119 之6 號、第119 之7 號等土地，原為
    鄭福淇之亡妻黃思縛前夫吳漏父親吳田胡所有，惟因吳田胡
    後嗣皆已亡故，鄭福淇依法應繼承其妻黃思縛繼承取得共有
    之土地，竟意圖為自己不法之所有，趁鄭福淇（民國前3 年
    9 月12日出生）年邁可欺之便，於81年12月21日，夥同不知
    情之郭水香（郭水香以為丙○○僅要取得鄭福祺之印鑑辦理
    共有土地之繼承分割登記，不知丙○○有不法所有之意圖）
    前往鄭福淇位於屏東縣林邊鄉○○村○○路1 巷22之3 號住
    處，向鄭福淇佯稱：郭水香係鄭福淇亡妻黃思縛之姪子，因
    要在渠共有之前揭土地上興建房屋，須要共有人鄭福淇蓋章
    同意始能興建，並要鄭福淇出具印鑑證明書等語，鄭福淇不
    疑被告有詐，即提供其印鑑供其使用，並申領印鑑證明交付
    被告，而被告於取得鄭福淇所交付之相關文件後，隨即向地
    政機關辦理繼承、分割登記，將原應屬鄭福淇所（共）有上
    開地段第119 號及第119 之1 號土地，於84年3 月3 日合併
    分割為增加第119 之8 、9 、10、11、12、13號等地號，而
    119 之11號土地於84年5 月13日又分割增加119 之14、15號
    二筆土地；而第119 號、第119 之10號二筆土地，於84年3
    月3 日登記在不知情之人頭戶石宏文名下，並於84年5 月15
    日，將該地號土地設定地上權10萬元及抵押權540 萬元予林
    文豹，嗣於85年10月30日遭債權人聲請拍賣，由趙靜瑩拍定
    ，而取得不法財產得逞，致使鄭福淇原共（所）有之上開共
    有土地，於遭被告詐得後，只剩下第119 之2 號、第119 之
    3 號、第119 之4 號、第119 之6 號、第119 之7 號等保留
    規劃為道路用地之土地等語。另該判決理由甲、一、（二）
    部分並記載：「足見被告丙○○係蓄意以文義不明之協議書
    ，使告訴人鄭福淇陷於錯誤，誤以為係共有人要蓋房子要辦
    理繼承分割登記，而簽立協議書，嗣後並繼續提供印鑑證明
    書等資料供被告丙○○使用，迨鄭福淇之應繼分移轉登記與
    被告丙○○所指定登記之第三人石宏文名下，再設定地上權
    及抵押權予林文豹，而為告訴人之一方發覺，乃以前開協議
    書主張係買賣甚明。」等語，此有該案判決書附卷可稽（見
    原審卷一第316-321 頁）。
  (三)依據上開本院88年度上易字第962 號案件確定判決所認定被
    告之犯罪事實（以下稱前案），其與本案檢察官所起訴之犯
    罪事實，雖被害人不同，但被告於前案時所為之詐欺行為，
    其犯罪結果係因而將分割後之高雄縣林園鄉○○○段中坑門
    小段第119 及第119 之10號等2 筆土地以買賣為原因登記在
    石宏文名下，再為自己之利益而設定地上權及抵押權予被告
    之債權人林文豹，而本案檢察官起訴被告之犯罪行為，亦係
    使被告因而達成相同之犯罪結果，且前案與本案被告之犯罪
    行為均係使相同土地不同共有人交付資料辦理繼承及分割登
    記，而達成其上開犯罪目的，則本案檢察官起訴之犯罪事實
    與前案二者之「訴之目的及侵害性行為之內容」應相同，故
    二案之被告同一，且犯罪事實亦同一，雖然本案檢察官起訴
    認被告所為係犯刑法第342 條第1 項背信罪，而與前案確定
    判決認定被告係犯刑法第339 條第1 項詐欺取財罪不同，但
    依上開最高法院判例意旨之說明，二者仍不失其案件之同一
    性。
四、綜上所述，本案檢察官起訴之犯罪事實，既與本院曾經判決
    確定之88年度上易字第962 號案件事實相同，而為同一案件
    ，上開同一案件既曾經判決確定，揆諸前揭說明，則法院就
    被告本案部分，依刑事訴訟法第302 條第1 款規定，即應諭
    知免訴之判決，原判決竟諭知被告罪刑，顯有違誤，被告上
    訴指摘原判決不當，為有理由，應由本院將原判決撤銷，而
    諭知免訴之判決。
五、另系爭土地另一共有人乙○○亦提起告訴，認被告涉犯刑法
    第320 條第2 項竊佔罪、同法第339 條第2 項詐欺得利罪、
    同法第342 條背信罪嫌部分，而經檢察官認被告涉犯刑法第
    342 條背信罪嫌，與本案起訴部分有連續犯裁判上一罪關係
    ，為原審起訴效力所及，而於原審併案審理部分（89年度偵
    字第26508 號案件），因起訴部分既經本院諭知免訴判決，
    則併案部分即與起訴部分無連續犯之裁判上一罪關係，本院
    自不得一併審理，應退回由檢察官另為辦理，併此敘明。
據上論結，應依刑事訴訟法第369 條第1 項前段、第364 條、第
302 條第1 款，判決如主文。
中　　華　　民　　國　　96　　年　　2 　　月　　7 　　日
                  刑事第七庭    審判長法  官  莊飛宗
                                      法  官  孫啟強
                                      法  官  邱明弘
以上正本證明與原本無異。
不得上訴。
中　　華　　民　　國　　96　　年　　2 　　月　　7 　　日
                                      書記官  黃玉珠
